臺灣基隆地方法院民事判決　　　　　　　 96年度訴字第273號
原　　　告　甲○○
訴訟代理人　侯傑中律師
被　　　告　乙○○
　　　　　　丙○○○○○○
上列當事人間塗銷所有權移轉登記事件，本院於民國96年11月1
日言詞辯論終結，判決如下：
    主  文
被告鄭允翰與乙○○間就坐落基隆市○○區○○段0000－0
000地號、面積一百四十四平方公尺，應有部分十五分之三之
土地，及其上門牌號碼：基隆市○○區○○街五十號五樓，建號
00000－000之建物，及坐落基隆市○○區○○段000
0－0000地號、面積七平方公尺，應有部分六分之二之土地
、坐落基隆市○○區○○段0000－0000地號、面積五平
方公尺，應有部分六分之二之土地，於民國九十五年九月二十五
日所為之贈與行為及九十五年十月十三日之所有權移轉登記行為
應予撤銷。
被告乙○○就第一項撤銷之部分應塗銷所有權移轉登記。
訴訟費用由被告負擔。
    事實及理由
壹、程序方面：
    被告乙○○經合法通知，未於最後言詞辯論期日到場，核無
    民事訴訟法第386條各款所列情形，依民事訴訟法第385條第
    1 項前段之規定，准原告之聲請，由其一造辯論而為判決。
貳、實體方面：
一、原告起訴主張：被告鄭允翰（原名鄭維帆）於民國95年9月8
    日凌晨0時40分駕駛被告乙○○所有車號5306-DM之自小客車
    ，搭載訴外人吳庭萱即原告之女，於行經萬瑞快速道路之沃
    底橋頭處，因車速過快，發生車禍，致吳庭萱顱內出血、右
    股骨骨折，送醫不治死亡，顯係不法侵害他人之生命權，依
    法對原告負有損害賠償責任，其本應以其所有之財產擔保原
    告對其之損害賠償債權，詎其竟於95年9月25日將其名下唯
    一財產即坐落基隆市○○區○○段第130號、第130之3號、
    第130之5號土地及坐落前開基隆市○○區○○段第130號土
    地上門牌號碼為基隆市○○區○○街50號5樓之建物（下稱
    系爭房地）以夫妻贈與之名義贈與被告乙○○，並於95年10
    月13日完成所有權移轉登記，此一無償行為有害及原告之債
    權，爰依民法第244條第1項規定，請求撤銷被告2人間就系
    爭房地所為之債權行為及物權行為等語，並聲明：（一）被
    告鄭允翰與乙○○間就系爭房地於95年9月25日所為之贈與
    行為及95年10月13日之所有權移轉行為應予撤銷；（二）被
    告乙○○應將系爭房地以夫妻贈與為原因於95年10月13日向
    基隆市安樂地政事務所辦理所有權移轉之登記予以塗銷，並
    回復為鄭允翰所有。
二、被告乙○○雖經合法通知而未於最後言詞辯論期日到場，惟
    其前於本院言詞辯論期日及所提出之書狀中曾以：房子是伊
    買的，貸款也都是伊繳的，伊只是借用被告鄭允翰即其前夫
    的名字去買的，嗣被告鄭允翰因車禍肇事而身心受創、情緒
    不穩，以致伊無法再與被告鄭允翰相處而協議離婚，被告鄭
    允翰並同意將系爭房地歸還予伊，並非惡意脫產等語，資為
    抗辯；被告鄭允翰則以：房子是伊太太用伊的名字去買的，
    錢都是她在繳的等語，資為抗辯。並均聲明：駁回原告之訴
    。
三、原告主張前開被告鄭允翰因車禍肇事而不法致吳庭萱於死之
    事實，刑事部分經本院95年度交易字第113號刑事判決諭知
    被告鄭允翰服用酒類，不能安全駕駛動力交通工具而駕駛，
    處拘役20日，如易科罰金，以新臺幣（下同）1,000元折算1
    日；又因過失致人於死，處有期徒刑1年2月，並經臺灣高等
    法院96年度交上易字第53號刑事判決予以維持而確定、民事
    部分亦經本院96年度訴字第51號民事判決命被告鄭允翰應給
    付原告5,000,000元，及自95年12月23日起至清償日止按週
    年百分之五計算之利息確定，業據有前開刑事、民事判決書
    附卷可稽，被告對此亦不爭執，自堪信為真實。又原告另主
    張被告鄭允翰於95年10月13日將系爭房地之所有權移轉登記
    予被告乙○○之事實，業據其提出被告鄭允翰之財產歸屬資
    料清單、系爭房地之謄本及異動索引（皆影本）附卷可稽，
    被告鄭允翰、乙○○對此均不爭執，亦堪信為真實。
四、得心證之理由：
（一）按債務人所為之無償行為，有害及債權者，債權人得聲請
      法院撤銷之；債權人聲請法院撤銷時，得並聲請命受益人
      或轉得人回復原狀，民法第244條第1、4項定有明文。又
      債務人所有之財產除對於特定債權人設有擔保物權外，應
      為一切債務之總擔保，故債務人明知其財產不足清償一切
      債務，而竟將財產無償移轉予第三人，債權人即得依民法
      第244條第1項之規定，聲請法院撤銷，此項撤銷權之效力
      ，不特及於債權行為，即物權行為亦無例外（最高法院48
      年台上字第1750號判例意旨參照）。再按債權人依民法第
      244 條第1項規定撤銷債務人所為之無償行為時，祇須債
      務人所為之無償行為有害於債權人，且該行為係以財產權
      為目的即已足，並不以債務人知有損害債權人之債權為必
      要。
（二）經查，被告鄭允翰前於95年9月8日凌晨0時40分因車禍肇
      事而不法致吳庭萱於死，依法應負有損害賠償責任，嗣本
      院於96年4月18日作成96年度訴字第51號民事判決命給付
      原告5,000,000元，及自95年12月23日起至清償日止按週
      年百分之五計算之利息，因未經上訴而確定在案，此有前
      開民事判決書附卷可稽，被告對此亦不爭執，雖被告鄭允
      翰於前開損害賠償事件訴訟進行中，即將系爭房地移轉登
      記予被告乙○○，惟因被告鄭允翰於侵權行為發生時，依
      法即應對原告負損害賠償責任，是其贈與系爭房地暨移轉
      其所有權時，原告對被告鄭允翰已取得債權甚明。次查，
      被告鄭允翰與乙○○就系爭房地於95年10月13日所為之所
      有權移轉登記，登記原因為「夫妻贈與」，此有前開系爭
      房地之異動索引附卷可稽，既非「買賣」或「借貸」，而
      為贈與，自屬無償行為，雖被告鄭允翰、乙○○辯稱系爭
      房地實際上係被告乙○○所有，房屋貸款亦係被告乙○○
      所繳納云云，惟不動產登記，具有絕對效力，此土地法第
      43條定有明文，是以關於系爭房地屬於被告乙○○所有之
      此一抗辯，既核與登記內容不符，自非可採。再查，被告
      鄭允翰除系爭房地外，並無其他財產，此有前開被告鄭允
      翰之財產歸屬資料清單附卷可稽，是其將系爭房地以夫妻
      贈與為原因無償移轉登記予被告乙○○，造成其財產積極
      地減少，償債能力受有影響，自有使原告之債權有不能、
      困難或遲延受清償之虞，是原告主張被告鄭允翰將系爭房
      地移轉予被告乙○○之無償行為，有害其債權，應屬可採
      。原告依據民法第244條第1項規定，於96年2月8日提起本
      件訴訟，未逾同法第245條所定1年之除斥期間，與行使撤
      銷權之要件相符。
五、從而，原告依民法第244條第1項規定，請求撤銷被告鄭允翰
    與被告乙○○間於95年9月25日就系爭房地所為之贈與行為
    及95年10月13日所為之所有權移轉登記行為，並依同法第4
    項規定，請求被告乙○○將前開系爭房地所有權移轉登記塗
    銷以回復原狀，為有理由，應予准許。
六、據上論結，本件原告之訴為有理由，依民事訴訟法第385條
    第1項前段、第78條、第85條第1項前段，判決如主文。
中　　華　　民　　國　　96　　年　　11　　月　　15　　日
              　　民事庭法　官  林李達
以上正本係照原本作成。
對於本件判決如有不服，應於收受送達後20日內向本院提出上訴
書狀，上訴於本院合議庭，並按他造當事人之人數附具繕本。
中　　華　　民　　國　　96　　年　　11　　月　　13　　日
                        書記官  林建清
